臺灣嘉義地方法院民事判決
110年度簡上字第45號 
上  訴  人  陳錦蘋  

被上訴人    蔡燕青  

上列當事人間請求侵權行為損害賠償事件，上訴人對於民國110年3月24日本院嘉義簡易庭110年度嘉簡字第52號第一審簡易判決提起上訴，本院於民國111年2月11日言詞辯論終結，判決如下：
    主  文
原判決關於命上訴人給付超過「新台幣22,540元，及自民國110
年1月21日起至清償日止，按照年息百分之5計算的利息」部分，
及該部分假執行之宣告之裁判均廢棄。
上開廢棄部分，被上訴人在第一審之訴及假執行之聲請均駁回。
其餘上訴駁回。
第二審訴訟費用新台幣1,500元，由上訴人負擔新台幣1,436元，
由被上訴人負擔新台幣64元。
    事實及理由
壹、程序方面
    按依民事訴訟法第436條之1第3項準用第463條規定再準用第385條第1項前段規定，言詞辯論期日，當事人之一造不到場者，得依到場當事人之聲請，由其一造辯論而為判決。被上訴人經合法通知，未於言詞辯論期日到場，核無民事訴訟法第386條所列各款情形，爰依上訴人聲請，由其一造辯論而為判決。
貳、實體方面
一、被上訴人主張：
  ㈠兩造係鄰居關係，於民國109年3月16日上午7時10分許，在上
    訴人位於嘉義縣○○鄉○○村○○○00巷00弄0號住處前發生口角爭
    執，上訴人毆傷被上訴人並以嘴巴咬被上訴人之手，導致被
    上訴人受有頭部外傷、顏面及腹部挫傷、四肢多處挫擦傷、
    雙側手背被人咬傷、兩側膝蓋瘀血、右踝扭傷等傷害（下稱
    系爭傷害）。上訴人上開傷害犯行，業經本院刑事庭以109
    年度嘉簡字第1230號判決上訴人犯傷害罪，處拘役50日，並
    經本院109年度簡上字第214號判決上訴駁回確定。被上訴人
    因系爭傷害，受有醫藥費用新臺幣（下同）5,785元、就醫
    交通費用5,440元、工作損失144,000元及精神慰撫金100,00
    0元之損失。爰依民法第184條第1項、第193條第1項、第195
    條第1項規定，請求上訴人應給付被上訴人255,225元，及自
    原審準備書狀送達翌日即110年1月21日起至清償日止，按年
    息5％計算之利息（原審判令上訴人應給付被上訴人23,540元
    【包括附表編號1至2、4至13所示聖馬爾定醫院醫藥費用2,6
    50元、附表編號15至17所示吳國君診所醫藥費用640元、附
    表編號3所示周裕軒身心醫學診所醫藥費用250元、精神慰撫
    金20,000元】，及自110年1月21日起至清償日止，按年息百
    分之5計算之利息，另駁回被上訴人其餘之訴，上訴人對其
    敗訴部分提起上訴，被上訴人對其敗訴部分未提起上訴，已
    告確定，確定部分不在本院審理範圍）。
  ㈡上訴人所述與本案無關，本案乃上訴人先動手打被上訴人，
    此參考本案刑事部分即可明瞭，且被上訴人因上訴人之行為
    ，現在都要去醫院看身心科。
  ㈢並聲明：
    ⒈上訴駁回。
    ⒉上訴費用由上訴人負擔。
二、上訴人則以：
  ㈠被上訴人之傷勢與上訴人無關，上訴人沒有打被上訴人。本
    案係被上訴人因細故前來上訴人住家門口咆哮，上訴人受驚
    嚇後以手將被上訴人撥開，上訴人僅是出於驚嚇之自然反應
    ，並無任何攻擊被上訴人之意圖，詎料被上訴人竟突然主動
    出手攻擊上訴人，上訴人為求脫身，遂與被上訴人有所拉扯
    之行為，兩造因而雙雙倒地。既然被上訴人為首先攻擊他人
    之人，則上訴人當下自得加以反擊以求自我防衛，應認上訴
    人係採取正當防衛，方屬妥適。本案原審雖調取刑事卷宗加
    以參考，然刑事判決實非正確，尤其認定兩造互毆之部分更
    非正確，故本案應本於民事庭無庸受刑事庭拘束之獨立審判
    精神，摒除刑事判決之認定，並認定上訴人僅不過行使正當
    防衛之權利，具有阻卻違法事由，並不具侵權行為中之「不
    法性」，因而無庸賠償被上訴人任何醫藥費支出或身心科支
    出之費用。至於精神慰撫金部分，被上訴人係依據民法第19
    5條第1項而為請求，然該條該項同樣以被害人遭到「不法侵
    害」為前提要件，而上訴人實際上並無任何不法行為，係因
    被上訴人首先主動攻擊上訴人，上訴人出於正當防衛而有所
    反擊，絕非互毆，故被上訴人請求非財產上損害，並無理由
    。
　㈡退步言之，縱認被上訴人得向上訴人請求損害賠償（此為假
    設語氣，上訴人否認之），上訴人於另案即本院109年度訴
    字第833號請求被上訴人應賠償上訴人必要支出及精神慰撫
    金，並附具醫療單據為證，請求賠償金額遠超過本案原審判
    決命上訴人應給付被上訴人之賠償金額，雖另案尚未宣判，
    但顯然得與本案被上訴人之請求相互抵銷。
  ㈢並聲明：
    ⒈原判決不利於上訴人之部分廢棄。
    ⒉上開廢棄部分，被上訴人於第一審之訴駁回。
    ⒊歷審訴訟費用由被上訴人負擔。　　
三、本院之判斷：
　㈠被上訴人主張：其於上開時、地遭上訴人徒手毆打、口咬造
    成系爭傷害等語，上訴人僅承認有用嘴巴咬被上訴人之手，
    然否認有毆打被上訴人云云。惟查：
　　⒈兩造因於上開時、地互毆，互提傷害告訴，經臺灣嘉義地
      方檢署（下稱嘉義地檢署）檢察官以109年度調偵字第314
      號聲請簡易判決處刑，經本院109年度嘉簡字第1230號判
      決兩造均犯傷害罪，並分別判處兩造各拘役50日，如易科
      罰金，以1,000元折算1日，兩造均提起上訴後，經本院10
      9年度簡上字第214號刑事判決上訴駁回確定等情，業經本
      院調閱嘉義地檢署109年度調偵字第314號傷害案件刑事全
      卷核閱無誤。
    ⒉被上訴人於刑事案件警詢時及偵查中證述：案發當天我在
      住處2樓發現上訴人種植花盆樹葉纏到我住處的電線，我
      請上訴人處理，但上訴人口氣不佳且不處理，其後上訴人
      在住處外無故對我辱罵，更無預警朝我右臉甩巴掌致我跌
      倒，上訴人再以腳踹我腹部一下，我試圖起身過程中，上
      訴人再抓住我左手並咬我的左手，上訴人又對我左右臉甩
      巴掌，我的頭部撞到地上等語（見刑案警卷第1至第2頁、
      嘉義地檢署109年度偵字第3095號卷第9至第10頁），核與
      證人黃東慶於警詢及刑案本院審理中證述：案發當時我人
      在屋內，我有聽到兩造發生口角爭執。我出門查看發現兩
      造均躺在地上拉扯及互拉頭髮與互毆，我見狀上前要拉開
      2人，但她們還是在互拉頭髮。她們2人躺在地上互相打，
      沒有一方是處於被毆打的狀態等語相符（見嘉義地檢署10
      9年度調偵字第314號卷第4至第5頁、本院109年度簡上字
      第214號刑事卷第103至107頁）內容相符，證人黃東慶與
      兩造並不認識，僅係恰同住附近之鄰居，則其實無陷害任
      何一方而自陷偽證罪風險之必要，是證人黃東慶所為之證
      述自當可信。足證案發當日兩造因發生互毆，上訴人有出
      手毆打、咬傷被上訴人的行為無訛。
　　⒊此外，被上訴人提出之天主教中華聖母修女會醫療財團法
      人天主教聖馬爾定醫院（下稱聖馬爾定醫院）驗傷診斷證
      明書（見原審卷第87頁）診斷傷勢為「頭部外傷、顏面及
      腹部挫傷、四肢多處挫擦傷、雙側手背被人咬傷、兩側膝
      蓋瘀血、右踝扭傷」，也與被上訴人所述遭上訴人傷害行
      為及所受的部位吻合，是上訴人辯稱未出手毆打被上訴人
      ，並無可採，被上訴人主張遭上訴人毆打、咬傷等情，應
      屬可採。
　　⒋上訴人抗辯：是因為被上訴人告先辱罵上訴人，且將上訴
      人壓制在地難以掙扎抗拒，上訴人為排除侵害才採取反擊
      手段，上訴人是正當防衛，並非不法侵害云云。惟按正當
      防衛必須對於現在不法之侵害始得為之，侵害業已過去，
      即無正當防衛可言。至彼此互毆，又必以一方初無傷人之
      行為，因排除對方不法之侵害而加以還擊，始得以正當防
      衛論。故侵害已過去後之報復行為，與無從分別何方為不
      法侵害之互毆行為，均不得主張防衛權(最高法院30年上
      字第1040號判例要旨參照)。而衡之一般社會經驗法則互
      毆係屬多數動作構成單純一罪而互為攻擊之傷害行為，縱
      令一方先行出手，而還擊一方在客觀上苟非單純僅對於現
      在不法之侵害為必要排除之反擊行為，因其本即有傷害之
      犯意存在，則對其互為攻擊之還手反擊行為，自無主張防
      衛權之餘地(最高法院84年度台非字第208號判決要旨參照
      )。依照上訴人於警詢中坦承：我用嘴巴咬被上訴人左手
      ，還有朝被上訴人臉部甩巴掌，我有用雙手撥弄被上訴人
      身體，我們都摔倒在地上等語（見刑案警卷第5至第6頁）
      ，在偵查中也承認：我有用右手甩被上訴人巴掌，我有咬
      被上訴人等語（見嘉義地檢署109年度偵字第3095號卷第9
      頁）。且依照證人黃東慶於刑案證述兩造是躺在地上互毆
      、互相拉扯、手互相亂抓、腳互相亂踢及拉頭髮等語，已
      如前述。可見，上訴人所為，在客觀上已非單純對於現在
      不法的侵害為必要排除的反擊行為，實乃與被上訴人互為
      攻擊的行為，本即有傷害的犯意存在，上訴人就無主張防
      衛權的餘地，是上訴人抗辯：其係正當防衛，並非不法侵
      害云云，並無可採。
　㈡按因故意或過失，不法侵害他人之權利者，負損害賠償責任
    ；不法侵害他人之身體或健康者，對於被害人因此增加生活
    上之需要時，應負損害賠償責任；不法侵害他人之身體、健
    康，被害人雖非財產上之損害，亦得請求賠償相當之金額。
    民法第184條第1項前段、第193條第1項、第195條第1項前段
    分別定有明文。查上訴人毆傷被上訴人，則被上訴人依上開
    規定，請求上訴人賠償損害，於法有據。茲就被上訴人請求
    之項目及金額（被上訴人經原審判決敗訴確定部分，不在本
    院審理範圍，不予論述），核列如下：
    ⒈醫藥費用部分：被上訴人主張自己因系爭傷害至醫院治療
      支出如附表編號1至13、15至17所示之金額等語，上訴人
      辯稱上開費用與自己無關云云。經查：
　　　⑴就附表編號1至2、4至6、9至13所示之金額2,290元，業
        據被上訴人提出聖馬爾定醫院醫藥費收據為證（見原審
        卷第55至65頁），且依照被上訴人提出之診斷證明書醫
        囑亦記載被上訴人所受傷勢宜門診續追蹤等語（見原審
        卷第115頁），經核為治療上必要支出之費用或被上訴
        人為實現損害賠償債權所支出之必要費用，應予准許。
        上訴人辯稱：上開費用與自己無關云云，並無可採。
　　　⑵就附表編號3所示醫藥費250元，被上訴人主張自己在案
        發後109年3月17日前往周裕軒身心醫學診所就醫，支出
        如附表編號3所示醫藥費250元，業據提出收據為證（見
        原審卷第83頁）。本院考量被上訴人是在案發隔日就醫
        ，且依照被上訴人提出之診斷證明書，被上訴人經醫師
        診斷受有急性壓力反應，醫囑記載「病患主訴昨日被無
        故攻擊後，出現恐懼、不安、警覺等症狀」，有該診所
        診斷證明書在卷可查（見原審卷第91頁）。可見被上訴
        人確因本案事故致影響其心理狀態而有至身心科就診的
        必要，此部分請求應予准許。
　　  ⑶就附表編號7至8所示之金額360元，固據被上訴人提出聖
        馬爾定醫院醫藥費收據為證（見原審卷第59至61頁），
        惟該費用係被上訴人至聖馬爾定醫院胃腸肝膽科就診所
        支出，而損害賠償之債，以有損害之發生及有責任原因
        之事實，並二者之間，有相當因果關係為成立要件。故
        被上訴人所主張損害賠償之債，如不合於此項成立要件
        者，即難謂有損害賠償請求權存在。經本院向聖馬爾定
        醫院函詢關於被上訴人係因何病名至該醫院就醫？該就
        醫費用與被上訴人於109年3月16日所受系爭傷害有何因
        果關係等項，據答覆稱：被上訴人於109年4月2日下午
        因腹痛至該醫院腸胃科就醫，經診療後給予口服藥物治
        療，之後未再回腸胃科門診追蹤治療，該腹痛無法判斷
        與109年3月16日受傷之因果關係等語，有該醫院110年9
        月2日惠醫字第1100000682號函附卷可稽（見本院卷第8
        1頁）。準此，本件並無證據證明被上訴人於109年4月2
        日至聖馬爾定醫院胃腸肝膽科就診所支出之附表編號7
        至8所示之金額360元，與系爭傷害有何因果關係，是被
        上訴人此部分請求即屬無據，應予駁回。
　　  ⑷就附表編號15至17所示之金額640元，固據被上訴人提出
        吳國君診所藥品明細收據為證（見原審卷第81頁），經
        本院向吳國君診所函詢關於被上訴人係因何病名至該診
        所就醫？該就醫費用與被上訴人於109年3月16日所受系
        爭傷害有何因果關係等項，據答覆稱：被上訴人就醫時
        主訴為4個月前跌倒後造成右膝挫傷疼痛，與109年3月1
        6日所受系爭傷害無法判定有直接之因果關係等語，有
        該診所回復資料可稽（見本院卷第77頁）。準此，本件
        並無證據證明被上訴人於109年7月28日、7月30日、8月
        4日至吳國君診所就診所支出之附表編號15至17所示之
        金額640元，與系爭傷害有何因果關係，是被上訴人此
        部分請求即屬無據，應予駁回。
    ⒉精神慰撫金部分：被上訴人因上訴人故意傷害不法侵害其
      身體，致受有系爭傷害，其精神必受有痛苦。按被上訴人
      之身體權受侵害，就非財產上之損害，雖得請求賠償相當
      之金額。但非財產上損害之慰撫金數額，究竟若干為適當
      ，應斟酌上訴人所施侵害行為之態樣、被上訴人所受傷害
      之程度、兩造身分、職業、教育程度、財產及經濟狀況等
      ，為審判之依據。經查被上訴人學歷為高職畢業，沒有工
      作，經濟狀況不好；上訴人為高商畢業，當桿弟，經濟狀
      況為自己可以養活自己等情，為渠等所自承（見原審卷第
      34頁）。本院審酌上情及兩造電子閘門財產所得調件明細
      表，併考量兩造係互毆，造成被上訴人受有系爭傷害，認
      被上訴人請求賠償之慰撫金（非財產上損害之金額）以20
      ,000元為適當。
    ⒊以上，原告請求有理由部分為22,540元（2,290元＋250元＋2
      0,000元＝22,540元）。
　　⒋末按給付有確定期限者，債務人自期限屆滿時起，負遲延
      責任。給付無確定期限者，債務人於債權人得請求給付時
      ，經其催告而未為給付，自受催告時起，負遲延責任。其
      經債權人起訴，或依督促程式送達支付命令，與催告有同
      一之效力。民法第229條第1、2項分別定有明文；又遲延
      之債務，以支付金錢為標的者，債權人得請求依法定利率
      計算之遲延利息。但約定利率較高者，仍從其約定利率；
      而應付利息之債務，其利率未經約定，亦無法律可據者，
      週年利率為百分之5。亦為同法第233條第1項及第203條所
      明定。本件被上訴人請求上訴人應賠償之金額，並未定有
      給付之期限，被上訴人請求自原審準備書狀送達上訴人之
      翌日起，按年息百分之5計算之利息（見原審卷第33頁）
      ，並未逾上開規定之範圍，自無不合。查被上訴人原審準
      備書狀係於110年1月20日送達上訴人收受，有民事陳報狀
      所載收受繕本章為證（見原審卷第39頁），則被上訴人就
      其勝訴部分，請求自110年1月21日起至清償日止，按年息
      百分之5計算之利息，洵屬正當，應予准許。
    ⒌上訴人抗辯：被上訴人出言挑釁，也動手造成上訴人受有
      傷害，與有過失云云。惟按損害之發生或擴大，被害人與
      有過失者，法院得減輕賠償金額，或免除之，民法第217
      條第1項固定明文。然所謂被害人與有過失，須被害人之
      行為助成損害之發生或擴大，就結果之發生為共同原因之
      一，行為與結果有相當因果關係，始足當之。雙方互毆乃
      雙方互為侵權行為，與雙方行為為損害之共同原因者有別
      ，無民法第217條過失相抵原則之適用（最高法院68年台
      上字第967號判決意旨參照）。查兩造係互毆，已如上述
      ，依照前開說明，兩造互為侵權行為，與雙方行為為損害
      的共同原因者有別，並無民法第217條過失相抵原則的適
      用，上訴人上開所辯，並無可採。
　　⒍上訴人抗辯：縱認被上訴人得向上訴人請求損害賠償，上
      訴人於另案即本院109年度訴字第833號請求被上訴人應賠
      償上訴人必要支出及精神慰撫金，上訴人主張抵銷云云。
      惟按因故意侵權行為而負擔之債，其債務人不得主張抵銷
      ，民法第339條定有明文。查兩造係互毆，已如上述，本
      件上訴人係因故意侵權行為而對被上訴人負擔債務，依照
      上開規定，上訴人不得主張與另案即本院109年度訴字第8
      33號被上訴人對其所負之債務抵銷，上訴人上開所辯，並
      無可採。
四、綜上所述，被上訴人依據侵權行為損害賠償請求權之法律關
    係，請求上訴人給付22,540元，及自110年1月21日起至清償
    日止，按年息百分之5計算之利息部分，為有理由，應予准
    許，逾此範圍之請求，為無理由，應予駁回（被上訴人經原
    審判決敗訴確定部分，不在本院審理範圍）。原審就超過上
    開應准許部分，為上訴人敗訴之判決，自有未洽。上訴意旨
    就此部分指摘原判決不當，求予廢棄改判，為有理由，爰由
    本院予以廢棄改判如主文第2項所示。至於上開應准許範圍
    內之部分，原審判命上訴人如數給付，並依職權宣告假執行
    ，暨諭知上訴人供相當擔保後免為假執行，經核無違誤，上
    訴意旨，就此部分，仍執前詞，指摘原判決不當，求予廢棄
    ，為無理由，應駁回其上訴。
五、本件被上訴人提起刑事附帶民事訴訟，請求上訴人給付247,
    860元，由刑事合議庭裁定移送原審，依刑事訴訟法第504條
    第2項規定，免納裁判費。然被上訴人在原審審理時追加請
    求醫藥費用及就醫交通費共7,365元（如附表編號18至24之
    醫藥費用1,925元及就醫交通費用5,440元），合計請求255,
    225元，就追加請求醫藥費用及就醫交通費共7,365元，應徵
    第一審裁判費1,000元，此部分被上訴人於原審經判決敗訴
    ，依照民事訴訟法第78條規定，此部分訴訟費用1,000元由
    被上訴人負擔，故原審判決第3項諭知訴訟費用1,000元，由
    被上訴人負擔（見原審判決第9頁）。由於上訴人上訴部分
    係被上訴人提起刑事附帶民事訴訟部分，在第一審無須繳納
    裁判費，且在第一審之刑事附帶民事訴訟部分亦無訴訟費用
    之發生，雖本件上訴人上訴部分一部有理由，一部無理由，
    因上訴部分在第一審無訴訟費用之發生，且一審判決亦未諭
    知此部分費用之負擔，而原審判決第3項諭知訴訟費用1,000
    元，由被上訴人負擔，係就追加部分所為，追加部分被上訴
    人未上訴已告確定，不在本院審理範圍，是就原審判決第3
    項之訴訟費用負擔部分無從為廢棄之諭知。至第二審訴訟費
    用1,500元，應由上訴人負擔1,436元，由被上訴人負擔64元
    ，爰併諭知如主文第4項所示。
六、本件事證已臻明確，兩造其餘攻擊防禦方法，經審酌結果均
    不影響本判決之結果，爰不一一論述，附此敘明。
七、據上論結，本件上訴為一部有理由，一部無理由，依民事訴
    訟法第436條之1第3項、第385條第1項前段、第450條、第44
    9條第1項、第79條、第87條，判決如主文。
中　　華　　民　　國　　111 　年　　3 　　月　　 4　　日
                  民事第一庭審判長法  官  林望民
                                  法  官  林中如
                                  法  官  黃茂宏
以上正本係照原本作成。
本判決不得上訴。
中　　華　　民　　國　　111 　年　　3 　　月　　 4　　日
                                  書記官　官佳慧
附表：被上訴人於第一審請求醫藥費用之明細
編號 日期 就醫內容 金額（新臺幣） 1 109年3月16日 聖馬爾定醫院急診 570元 2 109年3月16日 聖馬爾定醫院證明書費 150元 3 109年3月17日 周裕軒身心醫學診所 250元 4 109年3月23日 聖馬爾定醫院一般外科 100元 5 109年3月23日 聖馬爾定醫院一般外科 240元 6 109年3月23日 聖馬爾定醫院證明書費 120元 7 109年4月2日 聖馬爾定醫院胃腸肝膽科 100元 8 109年4月2日 聖馬爾定醫院胃腸肝膽科 260元 9 109年4月9日 聖馬爾定醫院骨科 150元 10 109年4月9日 聖馬爾定醫院骨科 240元 11 109年5月11日 聖馬爾定醫院骨科 100元 12 109年5月11日 聖馬爾定醫院骨科 260元 13 109年5月18日 聖馬爾定醫院骨科 360元 14 109年5月25日 柏安藥局 320元 15 109年7月28日 吳國君診所 280元 16 109年7月30日 吳國君診所 180元 17 109年8月4日 吳國君診所 180元 18 109年12月12日 聖馬爾定醫院急診 570元 19 109年12月12日 聖馬爾定醫院證明書費 150元 20 109年12月14日 嘉義基督教醫院一般婦科 340元 21 109年12月18日 嘉義基督教醫院一般婦科 340元 22 109年12月22日 聖馬爾定醫院證明書費 120元 23 109年12月29日 嘉義基督教醫院一般產科 345元 24 109年12月29日 聖馬爾定醫院證明書費 60元